【裁判字號】    98,訴,384
【裁判日期】    990531
【裁判案由】    損害賠償
【裁判全文】
臺灣高雄地方法院民事判決               98年度訴字第384號
原      告  頂太機械工業股份有限公司
法定代理人  庚○○
訴訟代理人  李美慧律師
被      告  丁○○
            辛○○
共      同
訴訟代理人  林石猛律師
            張宗琦律師
複代理人    黃致穎律師
當事人間請求損害賠償事件，本院民國99年5 月6 日言詞辯論終
結，判決如下：
    主      文
原告之訴及假執行之聲請均駁回。
訴訟費用由原告負擔。
    事實及理由
一、原告主張：被告丁○○為訴外人鼎昌精密股份有限公司（下
    稱鼎昌公司）之董事長，訴外人戊○○為總經理，甲○○則
    為鼎昌公司之大股東，被告丁○○係受甲○○之託而擔任董
    事長。詎民國96年2 月3 日鼎昌公司由戊○○核准向原告下
    單，訂購「1/8 半蓋式30長」機械8 台、「3/16半蓋式60
    長」機械5 台、「1/4 半蓋式4 〞」機械1 台及「5/16半蓋
    式6 〞」機械1 台，總價共新臺幣（下同）467 萬2500 元
    （下稱系爭買賣），由原告分別於96年3 月3 日、96年5 月
    22日及96年7 月26日依鼎昌公司之指示送往中國交由泛昇精
    工股份有限公司（下稱泛昇公司）收受，詎鼎昌公司竟於96
    年8 月間即宣告倒閉，被告丁○○實際參與鼎昌公司業務，
    竟放任鼎昌公司惡性倒閉，致原告受有系爭467 萬2500元買
    賣債權之損害，則被告丁○○顯與戊○○、呂錦富共同詐欺
    原告，應依民法第184 條、第23條第2 項之規定對原告負損
    害賠償責任。另被告辛○○為被告丁○○之配偶，明知原告
    為保全對被告丁○○之債權已於96年9 月6 日聲請假扣押被
    告丁○○之財產，並已扣得部份存款，被告丁○○亦明知原
    告聲請假扣押之情事，竟仍於96年9 月27日將原由其擔任負
    責人之妙吉祥精工有限公司（下稱妙吉祥公司）之112 萬5
    千元出資額，全部轉讓予其配偶即被告辛○○，致原告未能
    扣押上開股權出資額，而致生損害原告之債權，被告丁○○
    、辛○○2 人自應負共同侵權行為之損害賠償責任。爰依共
    同侵權行為之法律關係提起本訴等語。並先位聲明：被告辛○○應將被告丁○○於96年9 月27日以贈與為原因將妙吉祥
    精工有限公司之112 萬5 千元出資額移轉其所有之之所有權
    移轉登記塗銷。如先位聲明無理由，則備位聲明：(一)被告應
    連帶給付原告112 萬5 千元，及自支付命令繕本送達翌日起
    至清償日止，按年息百分之5 計算之利息。(二)願供擔保，請
    准宣告假執行。
二、被告則以：被告丁○○雖為鼎昌公司董事長，然在96年6 月
    之前並未實際參與公司之經營，在此之前鼎昌公司平日公司
    之業務均由董事兼總經理之戊○○負責，系爭機栻之買買賣
    亦是由戊○○所簽訂。被告係自96年5 、6 月間發現鼎昌公
    司之業務出現異常後，始實際參與鼎昌公司之經營，且於發
    現戊○○及受戊○○指揮之部份員工有將鼎昌公司之業務、
    設備、定單等私下移轉與戊○○之友人即訴外人李金全所成
    立與鼎昌公司所經營業務相同之益群精密有限公司（下稱益
    群公司），致造成鼎昌公司不得不停業後，被告並已對戊○○及部分員工之背信行為提起背信告訴，戊○○之背信行為
    並業經臺灣屏東地方法院以97年度易字第757 號判處有期徒
    刑1 年在案，足見鼎昌公司之後之陷於無清償能力及不得不
    停業之狀態係因戊○○之背信行為所造成。另被告於發現上
    開情形後，亦積極與戊○○、甲○○等人協議，尋求保障往
    來廠商利益及公司之善後事宜。依上開情形，可見被告並無
    何故意詐欺原告之侵權行為。又被告丁○○與被告辛○○固
    有於96年9 月27日轉讓妙吉祥公司出資額之行為，但被告丁○○係因須處理鼎昌公司事宜，且當時即將生產，無暇兼顧
    ，始將部分事業交由被告辛○○負責，其係因被告夫妻間事
    業發展及即將生產之考量始為此安排，與原告所謂侵害債權
    無關，更無損及原被告任何權益等語，資為抗辯。並聲明：
    (一)原告先備位之訴及假執行之聲請均駁回。(二)如受不利之判
    決，願供擔保，請准宣告免為假執行。
三、兩造爭執及不爭執事項：
（一）不爭執事項：
  １、被告丁○○現仍為鼎昌公司之董事長，而鼎昌公司自96年
      11月1 日起辦理停業，然仍未解散並辦理清算。有鼎昌公
      司之公司登記資料在卷可稽（卷一第6頁以下）。
  ２、原告已對鼎昌公司就系爭貨款聲請本院核發支付命令確定
      在案。有臺灣屏東地方法院96年度促字第22076 號支付命
      令在卷可稽（卷一第9、10頁）。
  ３、被告丁○○確於96年9 月27日以贈與為原因將原為其所有
      之妙吉祥公司112 萬5 千元出資額移轉所有權登記予被告
      辛○○。有妙吉祥公司之公司登記資料在卷可稽（卷第16
      頁以下）。
  ４、被告丁○○代表鼎昌公司對戊○○提起之背信告訴，經臺
      灣屏東地方法院檢察署檢察官以97年度偵字第2818號起訴
      後，業經臺灣屏東地方法院以97年度易字第757 號判處有
      期徒刑1 年在案。有上開刑事判決（卷一第310 頁以下）
      及刑事卷宗影卷在卷可稽。
（二）爭執事項：
  １、被告丁○○有無與戊○○、甲○○共同以惡意倒閉之詐欺
      方式侵害原告系爭債權之侵權行為？
  ２、原告先位請求塗銷移轉登記，及備位請求損害賠償有無理
      由？
四、被告丁○○有無與戊○○、甲○○共同以惡意倒閉之詐欺方
    式侵害原告系爭債權之侵權行為？
    經查，原告雖主張被告丁○○就系爭機械貨款未要求汎昇公
    司開立信用狀以確保付款，亦未積極對汎昇公司催討貨款，
    就系爭貨款未能清償可以預見，然卻未通知原告公司停止送
    貨，顯見其有過失云云，惟債權並非侵權行為之標的，故除
    被告有以詐欺之故意積極侵害債權之方式加損害於原告外，
    被告應不成立侵權行為，其此部份之主張即不足採，因此本
    件之爭點即在於被告丁○○有無與戊○○、甲○○共同詐欺
    原告之爭點上。就此爭點，原告雖主張被告丁○○有與戊○○、甲○○共同詐欺方式侵害原告系爭債權之侵權行為云云
    。惟查：
（一）有無詐欺行為之詐欺犯意之認定時點，應以行為時做為判
      斷之標準，而非以事後情形及資力做為判斷之標準，故本
      件自應以兩造於96年2 月3 日簽訂系爭買賣時之情況做為
      判斷被告有無詐欺之時點，而非以事後交付系爭機栻時之
      情況做為判斷之標準。經查，系爭買賣係於96年2 月3 日
      由戊○○代表鼎昌公司與原告接洽簽約，業據原告陳明在
      卷，並有原告提出之訂購單在卷可稽（卷第74頁），另依
      原告提出之3 份泛昇公司訂購單（卷第97-99 頁）所示，
      其中96年2 月17日之前2 份，簽名及日期係簽為「Ch eng
      、20 07.2.17」，與第3 份，簽名及日期簽為「JeanChan
      g6/ 27,2007 」，被告丁○○承認係其所簽署者，其簽名
      及筆跡以肉眼一眼望之即可知顯然不同，且戊○○於上開
      刑案件審理中亦不爭執，可知前2 份96年2 月17日之訂購
      單係戊○○所為，被告丁○○則只有於事後之96年6 月27
      日簽署第3 份訂購單，自堪認系爭96年2 月3 日之買賣契
      約係由戊○○所為。被告丁○○既非自始居間仲介甲○○
      經營之泛昇公司藉由鼎昌公司向原告採購機台之人，又非
      向原告接洽採購系爭機台之人，原告又未主張及證明被告
      丁○○自始有何以任何方式在訂約時向原告為不實資訊或
      訊息之事實，即難認被告丁○○自始即有詐取被告之故意
      。至戊○○雖陳稱係被告丁○○授權其簽訂96年2 月3 日
      之系爭買賣，惟其與被告丁○○利害關係相反，參以被告
      丁○○已對戊○○提出背信告訴，且其對戊○○提出之背
      信告訴並經臺灣屏東地方法院以97年度易字第757 號判處
      戊○○有期徒刑1 年在案等情，其難免對被告丁○○產生
      怨懟，而難其得為真實之陳述，故其上開陳述應不足採信
      。
（二）另鼎昌公司於96年5 月前尚有興建新廠之擴廠行為，係於
      96年5 月以後始有財務危機，及鼎昌公司係於96年5 月以
      後始有發不出薪水之情形，業據戊○○陳明在卷及證人即
      鼎昌公司之前之員工丙○○、乙○○證述在卷（參見卷第
      278 頁以下之言詞辯論筆錄），亦堪認鼎昌公司於96年2
      月3 日簽訂系爭買賣時，應尚無陷於無資力或不能清償之
      情形，故即使認96年2 月3 日之系爭買賣係被告丁○○所
      簽訂，亦難認被告丁○○於此時有何起意詐欺之動機及必
      要。
（三）被告丁○○辯稱其雖為鼎昌公司董事長，然在96年6 月之
      前並未實際參與公司之經營等語，業經證人丙○○結證稱
      ：「我記得在96年間在舊廠的那個時候，丁○○每個禮拜
      都會去兩三次，但是是幾月我已經記不清楚了。」、「（
      丁○○去兩三次是去做何事？）他是去巡視工廠，而且也
      會帶先生及女兒一起去。」、「（證人可不可以把丁○○
      巡視的情形說明清楚一點？）所謂的巡視就是他會帶妙吉
      祥公司的品管人員到我們公司來，而且會叫妙吉祥的品管
      人員對我們作品保訓練。」、「（你工作的內容平常都是
      跟誰報告，或者是誰負責督導你的？）是總經理戊○○。
      」等語；證人乙○○結證稱：「在鼎昌公司的時候認識的
      ，我在96年1 月到7 月在鼎昌公司任職，一開始是由總經
      理戊○○面試並擔任戊○○的特助，但是後來在96年5 月
      間搬到新廠後，我就變成打頭部的課長。」、「（你就丁○○上班的情形是否清楚？）我在擔任總經理特助的那段
      期間，幾乎沒有看過丁○○到工廠來，如果有的話，也都
      是在禮拜六的下午帶著小孩到公司來，但是次數很少，我
      記得不是很清楚，印象中大約是二個禮拜左右一次。後來
      到新廠後，因為公司可能有些危機所以一個禮拜左右可以
      看到他來公司一次。」、「（你既然擔任過公司的特助及
      課長，你對公司的業務、生產、品保、訂單、帳務、薪水
      ，是由誰管理？）都是總經理戊○○在管理。」等語；證
      人己○○結證稱：「（你與丁○○熟嗎？怎麼認識的？）
      在妙吉祥公司認識的，我們是妙吉祥的同事，我在妙吉祥
      公司負責生產管制部門，從95年10月任職到96年10月。」
      、「（對丁○○96年1 月到5 月的上班情形是否清楚？）
      丁○○幾乎每天都會來公司，但是他有時候會出去，所以
      他如果有出去，我就不清楚。」、「（他有沒有去鼎昌公
      司，你是否清楚？）他有時候會帶我們公司的品管人員去
      鼎昌公司驗貨，因為鼎昌公司的品質不是很好，但是他多
      久去一次我不清楚，一般是有出問題才過去。」、「（這
      段時候是在96年1 到5 月間嗎？）在此之前就有了，因為
      鼎昌公司是我們的配合廠商，所以在此之前他就曾經跟我
      說過他要去鼎昌公司驗貨，所以在96年1 月以前他就有在
      去鼎昌公司。」、「（你有看過丁○○在妙吉祥公司內處
      理鼎昌公司的業務嗎？）沒有看過。」等語（以上證詞均
      參見卷第278 頁以下之言詞辯論筆錄），依證人之上開證
      詞，參照戊○○於96年6 月前確有將鼎昌公司之業務、設
      備、定單等私下移轉與戊○○之友人李金全所經營之益群
      公司之背信行為，業經臺灣屏東地方法院以97年度易字第
      757 號判處有期徒刑1 年在案，如被告丁○○於96年6 月
      之前確實有實際參與鼎昌公司之經營行為，應無容許戊○○為上開行為之理等情，堪認被告丁○○在96年6 月以前
      雖曾到鼎昌公司，但並非每日及經常性的前往，而應只是
      偶而前往，鼎昌公司在此前之主要業務確實均是由總經理
      戊○○在管理，被告此部份所辯，應堪採信。
（四）又鼎昌公司係具有可以生產全台灣最小的不銹鋼螺絲技術
      之公司，有人才有技術而且也有訂單，就只缺資金等情，
      業據戊○○於本院審理中陳明：「（... 後來你想要把公
      司頂讓下來繼續經營，為什麼會想要把公司頂讓下來？是
      否認為公司還有價值？）... 我會想把公司再買下來，是
      因為我們鼎昌公司有技術可以生產全臺灣最小的不銹鋼螺
      絲，而且公司有人才有技術而且也有訂單，就只缺資金，
      只要他們願意把公司賣給我，我就能憑這些技術去找到資
      金而且我也有人脈可以去籌資金，所以我才會想把公司買
      下來，... 」等語（見同上頁筆錄），則以鼎昌公司上開
      技術、人才、訂單之情形，參以鼎昌公司於96年5 月前尚
      有興建新廠之擴廠行為，及於96年5 月以後始有財務危機
      之情形以觀，鼎昌公司之後會陷於無資力清償系爭買賣貨
      款之情形，應是因戊○○嗣後之上開背信行為所致，而與
      96年2 月3 日系爭買賣簽訂時鼎昌公司之財務狀況無關，
      亦難認被告丁○○於96年2 月3 日系爭買賣簽訂時有何起
      意詐欺之動機及必要。
（五）綜上所述，原告主張被告丁○○有與戊○○、甲○○共同
      以惡意倒閉之詐欺方式侵害原告系爭債權之侵權行為，即
      不足採。
五、被告丁○○既無與戊○○、甲○○共同以惡意倒閉之詐欺方
    式侵害原告系爭債權之侵權行為，則原告以被告丁○○有共
    同詐欺之侵權行為理由，依共同侵權行為之法律關係，先位
    請求被告二人塗銷移轉登記，及備位請求損害賠償，即均無
    理由，均應予以駁回。
六、原告備位之訴既經駁回，則其假執行之聲請，即失所附麗，
    應併予駁回。
七、本件事證及法律關係已明確，兩造之其他主張抗辯及證據，
    核與本件判決結果不生影響，爰不逐一論列，併予敘明。
八、訴訟費用負擔之依據：民事訴訟法第78條。
中    華    民    國    99    年    5     月    31    日
                  民事第四庭    法  官  郭文通
正本係照原本作成。
如對本判決上訴，須於判決送達後20日內向本院提出上訴狀。
中    華    民    國    99    年    5     月    31    日
                                書記官  黃琬婷

司法院資訊處製作；財團法人民間司法改革基金會備份。
